【裁判字號】    95,台上,985
【裁判日期】    950511
【裁判案由】    分割共有物
【裁判全文】
最高法院民事判決              九十五年度台上字第九八五號
    上  訴  人  巳○○
    訴訟代理人  吳莉鴦律師
    被 上訴 人  甲○○
                        2段1.
                乙○○
    共      同
    訴訟代理人  謝明憲律師
    被 上訴 人  丙○○
                辛○○即黃永.
                        號
                壬○○同上）.
                癸○○同上）.
                辰○○同上）.
                子○○同上）.
                丑○○即黃耀.
                寅○○同上）.
                卯○○同上）.
                丁○○即張清.
                己○○同上）.
                戊○○同上）.
                庚○○同上）.
上列當事人間請求分割共有物事件，上訴人對於中華民國九十四
年一月十八日台灣高等法院台中分院第二審更審判決（九十三年
度重上更(一)字第三五號），提起上訴，本院判決如下：
    主  文
上訴駁回。
第三審訴訟費用由上訴人負擔。
    理  由
黃永清於民國九十二年六月二十四日死亡，其繼承人有被上訴人
辰○○、辛○○、壬○○、癸○○、子○○（下稱辰○○等五人
），辰○○等五人聲明承受訴訟，業據提出戶籍謄本二份為證。
黃耀東於九十二年四月十五日死亡，其繼承人雖有訴外人黃邱秀
節、黃素宜及被上訴人丑○○、卯○○、寅○○等五人，惟黃耀
東於本件系爭之台中縣大雅鄉○○段（下稱雅潭段）第六０四、
六四０、六四四號、面積分別為二０九九．八平方公尺、九六．
七四平方公尺、五二二．三二平方公尺土地（下稱系爭土地）應
有部分一００八四四分之一六七七七，因繼承人經協議分割，由
丑○○、卯○○、寅○○（下稱丑○○等三人）共同繼承，並辦
妥繼承登記，丑○○等三人亦聲明承受訴訟，並提出戶籍謄本、
土地登記謄本各三份為證。又張清德於九十一年九月十四日死亡
，其繼承人雖有被上訴人丁○○、戊○○、己○○、庚○○及訴
外人張鳳玲、張玲秀、張淑美等七人，但張清德之系爭土地應有
部分一００八四四分之二八０，因繼承人經協議分割，由丁○○
、戊○○、己○○、庚○○（下稱丁○○等四人）共同繼承，並
辦妥繼承登記，有戶籍謄本及土地登記謄本為證，上訴人聲明由
丁○○等四人承受訴訟，依民事訴訟法第一百七十五條之規定，
均核無不合，先予敘明。
次查上訴人主張：系爭土地為兩造共有，應有部分為伊及辰○○
等五人之被繼承人黃永清、丑○○等三人及被上訴人丙○○各為
一００八四四分之一六七七七，被上訴人甲○○、乙○○（下稱
甲○○等二人）各為二五二一一分之四一八二，丁○○等四人之
被繼承人張清德為一００八四四分之二八０。系爭三筆共有土地
原為同一宗地號，即雅潭段第六０四號土地（重測前為台中縣大
雅鄉○○段第二七六之一二號土地），嗣於六十六年間因實施平
均地權依都市計畫逕為分割，始增分第六四０號（重測前為大雅
段第二七六之一三四號）及第六四四號（重測前為大雅段第二七
六之一三三號），系爭土地無不能分割之約定，且非不能分割等
情。爰求為命將系爭土地合併分割如伊起訴狀附圖所示之判決。
甲○○等二人則以：原坐落大雅段第二七六、二七六之二、二七
六之五、二七六之七～十四號等十一筆土地（下稱二七六等十一
筆土地），面積合計四．五一三九公頃，昔為伊、黃永清、黃耀
東、丙○○之被繼承人黃永連、張清德、上訴人暨訴外人張喜、
張樹林、張啟仁、張啟燻、張啟桂、江傳成、林傳富、張樹發等
十五人共有，全體共有人於五十一年十一月七日訂立「共有土地
分割同意書」（下稱同意書），將上揭共有土地協議分割。伊分
得系爭土地即大雅段第二七六之十二號土地，該土地重測後編為
雅潭段第六０四、六四０、六四四號等三筆土地，其餘共有人十
三人均已取得完整所有權或經政府徵收領取補償金。唯獨伊迄未
請求按協議分割契約辦理分割登記，歷經四十年，共有人中之上
訴人及黃永清、黃耀東、丙○○、張清德等五人（下稱黃耀東等
五人）概以消滅時效完成為由，拒不按協議分割契約履行，致無
從消滅共有關係，惟彼等對系爭土地已無權利存在，上訴人提起
本件訴訟為無理由。縱欲分割，系爭土地應分歸伊取得，始符誠
信原則等語，資為抗辯。辰○○等五人、丑○○等三人、丙○○
表示同意上訴人之分割方案。
原審以：系爭土地為兩造共有，應有部分各如上訴人所主張，黃
永清之應有部分由辰○○等五人共同繼承，各登記為五０四二二
０分之一六七七七，黃耀東之應有部分由丑○○等三人共同繼承
，各登記為三０二五三二分之一六七七七，甲○○等二人各為二
五二一一分之四一八二，張清德之應有部分由丁○○等四人共同
繼承，各登記為一００八四四分之七０。兩造與張喜等人間就共
有之土地即原大雅段第二七六等十一筆土地，於五十一年十一月
七日簽訂同意書協議分割，其中甲○○等二人應得部分在第二七
六之十二號土地內依照現耕面積取得，迄今已逾四十年間除張喜
、張樹林、張樹發曾於五十九年間依上開分割協議請求本件兩造
共有人辦理分割登記，經台灣台中地方法院（下稱台中地院）五
十九年度訴字第一五三三號判決原大雅段第二七六之十二號面積
０．七九八六公頃土地分割為兩部分，西側部分０．四八八六公
頃土地分歸張喜、張樹林、張樹發共有，東側剩餘部分０．三一
００公頃土地仍歸兩造共有，惟實為甲○○等二人依協議分割所
分得之土地。嗣於六十六年一月八日，該大雅段第二七六之十二
號０．三一００公頃土地因實施都市計劃，逕為分割為第二七六
之十二號０．二０二九公頃（重測後為雅潭段六０四號）、二七
六之一三三號０．０五０二公頃（重測後為雅潭段六四四號）、
二七六之一三四號０．００九七公頃（重測後為雅潭段六四０號
）等三筆，及二七六之一三五、二七六之一三六號等二筆，其中
第二七六之一三五、二七六之一三六號等二筆土地業於七十七年
間為台灣省政府所徵收。甲○○等二人於八十年間曾對黃耀東等
五人訴請履行契約，經台中地院八十年度訴字第一九三號以時效
完成為由判決駁回，甲○○等二人不服提起上訴，復經台灣高等
法院台中分院八十年度上字第二三三號、最高法院八十一年度台
上字第四二二號判決駁回上訴確定。上訴人與黃永連、黃耀東、
黃永清、張啟仁、張啟燻、張啟桂等人於七十二年間，以同意書
訴請其他共有人履行前開分割協議，辦理大雅段第二七六、二七
六之九、二七六之一二五、二七六之一二六、二七六之一二七、
二七六之一二八、二七六之一二九、二七六之一三０、二七六之
一三一、二七六之一三二號土地之應有部分移轉登記，經台中地
院七十二年度訴字第二三五四號以該分割協議訂立已逾二十年，
共有人未請求就協議分割結果辦理登記及相互點交所取得部分，
且共有人中之張樹火（即張喜之繼承人）復主張時效抗辯，因認
上訴人等人之請求權已罹於時效消滅，共有人就共有土地全部不
能履行原分割協議，駁回上訴人等人之請求，有土地登記謄本、
共有土地分割同意書、上述一、二、三審判決書等件可證，且為
兩造所不爭，堪信為真實。上訴人、黃永清、黃永連、黃耀東依
同意書所分得之大雅段二七六之一二五、二七六之一二六、二七
六之一二七、二七六之一二八、二七六之一二九、二七六之一三
二號土地，其共有人除上訴人及黃永清、黃永連、黃耀東之繼承
人外，依土地登記簿謄本所載，第二七六之一二五號土地尚登記
為甲○○等二人、張啟仁、張啟燻、張啟桂、張瑞深、江秋明、
林秋河所共有，第二七六之一二六、二七六之一二七、二七六之
一二八、二七六之一二九、二七六之一三二號土地尚登記為甲○
○等二人、張瑞深所共有，可見依同意書迄今仍未取得完整所有
權之分得土地者，除甲○○等二人之系爭土地外，尚有上訴人、
黃永清、黃永連、黃耀東所分得之上述地號之土地。甲○○等二
人辯稱除伊迄未按協議分割契約辦理分割登記外，其餘共有人均
已取得完整所有權云云，與事實不符，自無足採。按協議分割後
，共有人並未取得分得部分之單獨所有權，僅取得履行協議之請
求權，故共有人如不按已成立之協議履行者，他共有人得訴請履
行，此際為給付之訴，而非為分割共有物之形成之訴。兩造雖有
訂立同意書，但甲○○等二人依分割協議，僅取得履行協議之請
求權，並未取得系爭土地之單獨所有權。況兩造訂立同意書後，
迄今已逾四十年並未辦理分割登記，為兩造所不爭。系爭土地既
未辦理分割登記，仍屬兩造所共有，甲○○等二人主張在協議分
割契約訂立後，伊等即取得系爭土地單獨所有權，委無可取。又
共有人依協議成立不動產分割契約後，其分得部分所有權移轉請
求權，係請求履行協議分割契約之權利，自有民法第一百二十五
條消滅時效規定之適用。兩造係於五十一年十一月七日訂定同意
書，迄今已逾四十年未辦理分割登記，請求權已罹於時效，甲○
○等二人請求依該同意書之約定辦理分割，共有人自得援引時效
消滅之規定，拒絕依同意書之約定履行分割登記；況其曾於八十
年間對黃耀東等五人提起請求履行契約訴訟，經黃耀東等五人以
時效抗辯而受敗訴判決確定，為兩造所不爭之事實，甲○○等二
人於本件訴訟自不得再主張依前開同意書而為分割。伊主張消滅
時效完成後，債權本身仍存在，原同意書仍可拘束共有人云云，
自無可採。民法第八百二十四條第一、二項規定：「共有物之分
割，依共有人協議之方法行之」、「分割之方法，不能協議決定
者，法院得因任何共有人之聲請命為左列之分配」，顯然共有物
之分割，原則上應依共有人協議之方法行之，須共有人不能協議
分割，始得訴請法院裁判分割，故在共有人已達成協議分割後，
即不得再訴請分割。又最高法院六十九年度第八次民事庭會議係
決議：「依民法第八百二十三條第一項前段規定，各共有人得隨
時請求分割共有物，以利融通與增進經濟效益，不動產共有人協
議分割後，其請求辦理分割登記之消滅時效完成，共有人中為拒
絕給付之抗辯者，該協議分割之契約，既無從請求履行，以達原
有分割之目的，揆諸分割共有物之立法精神，自應認為得請求裁
判分割」；另最高法院八十一年台上字第二六八八號判例更進一
步闡釋謂：「各共有人得隨時請求分割共有物，為民法第八百二
十三條第一項前段所明定，此項規定，旨在消滅物之共有狀態，
以利融通與增進經濟效益。不動產共有人協議分割後，其請求辦
理分割登記之消滅時效完成，共有人中有為消滅時效完成之抗辯
而拒絕給付者，該協議分割無從請求履行，協議分割之目的無由
達成，於此情形，若不許裁判分割，則該不動產共有狀態將永無
消滅之可能，揆諸分割共有物之立法精神，自應認為得請求裁判
分割」。甲○○等二人於八十年間曾對黃耀東等五人訴請履行協
議分割契約，因黃耀東等五人為時效抗辯，致甲○○等二人受敗
訴判決確定，依上說明，應僅限甲○○等二人始能訴請裁判分割
系爭土地。上訴人固曾於七十二年間與黃永連、黃耀東、黃永清
、張啟仁、張啟燻、張啟桂等人，以同意書訴請其他共有人履行
分割協議，辦理應有部分移轉登記，而為台中地院七十二年度訴
字第二三五四號以其他共有人抗辯消滅時效完成有理由，判決駁
回確定。但上訴人所訴請其他共有人履行分割協議之土地為大雅
段第二七六、二七六之九、二七六之一二五、二七六之一二六、
二七六之一二七、二七六之一二八、二七六之一二九、二七六之
一三０、二七六之一三一、二七六之一三二號，並非系爭土地。
上訴人就其依協議分割所分得之土地，因請求辦理分割登記之消
滅時效完成，共有人中有為消滅時效完成拒絕給付之抗辯，雖得
訴請裁判分割，但共有係數人共有一所有權，依一物一權之原則
，在共有數物時，此共有人之所有權自係分別存在每一共有物之
上，故法院為分割時，原則上僅能就每一共有物為分割，而不能
將之併為一共有物，當作一所有權予以分割。上訴人得訴請裁判
分割大雅段第二七六之一二五、二七六之一二六、二七六之一二
七、二七六之一二八、二七六之一二九、二七六之一三０、二七
六之一三二號土地（大雅段第二七六、二七六之九、二七六之一
三一號土地已為政府所徵收），其效力自不及於系爭土地，其提
起本件訴訟，即有未合，應予駁回。因而將第一審所為系爭土地
准依上訴人之請求而為裁判分割之判決予以廢棄，改判駁回其訴
，經核於法洵無違誤。上訴論旨，就原審取捨證據、認定事實之
職權行使，指摘原判決不當，聲明廢棄，為無理由。
據上論結，本件上訴為無理由。依民事訴訟法第四百八十一條、
第四百四十九條第一項、第七十八條，判決如主文。
中    華    民    國  九十五  年    五    月   十一   日
                      最高法院民事第七庭
                          審判長法官  劉  延  村
                                法官  黃  秀  得
                                法官  吳  謀  焰
                                法官  李  寶  堂
                                法官  蘇  清  恭
      本件正本證明與原本無異
                                      書  記  官
中    華    民    國  九十五  年    五    月  二十四  日
                                                      Y


司法院資訊處製作；財團法人民間司法改革基金會備份。
